---
title: "Analisis Perilaku Penyewaan Film: Genre, Aktor, dan Segmentasi Pelanggan di Database Sakila"
author: "HAFIIDH EKA SAGITA (M0724030)"
date: "2026-05-26"
output: 
 html_document:
    theme: flatly
    highlight: pygments
    toc: true
    toc_depth: 3
    toc_float:
      collapsed: true
      smooth_scroll: true
    number_sections: true
    df_print: paged
    code_folding: hide
---

```{=html}
<!-- ============================================================
     CUSTOM CSS — Dark Academic (Hijau Tua & Krem Hangat)
     ============================================================ -->
<style>
/* ── Google Fonts ── */
@import url('https://fonts.googleapis.com/css2?family=Playfair+Display:wght@600;700&family=Source+Serif+4:ital,wght@0,300;0,400;0,600;1,400&family=JetBrains+Mono:wght@400;500&display=swap');

/* ── CSS Variables ── */
:root {
  --clr-bg:      #f7f4ef;
  --clr-surface: #ffffff;
  --clr-border:  #ddd5c8;
  --clr-text:    #2c2416;
  --clr-muted:   #7a6e60;
  --clr-accent:  #2d6a4f;
  --clr-accent2: #b5835a;
  --clr-accent3: #c9184a;
  --clr-light:   #d8f3dc;
  --clr-warm:    #fdf0e0;
  --radius:      8px;
  --shadow:      0 2px 12px rgba(44,36,22,.08);

  /* Code theme — GitHub Dark */
  --code-bg:      #0d1117;
  --code-txt:     #c9d1d9;
  --code-kw:      #ff7b72;   /* keyword   → merah muda */
  --code-fn:      #d2a8ff;   /* function  → ungu      */
  --code-st:      #a5d6ff;   /* string    → biru muda */
  --code-nu:      #ffa657;   /* number    → oranye    */
  --code-co:      #8b949e;   /* comment   → abu-abu   */
  --code-op:      #79c0ff;   /* operator  → biru      */
  --code-cn:      #ffa657;   /* constant  → oranye    */
}

/* ── Base ── */
body {
  font-family: 'Source Serif 4', Georgia, serif;
  font-size: 15.5px;
  color: var(--clr-text);
  background: var(--clr-bg);
  line-height: 1.85;
}

/* ── Headings ── */
h1, h2, h3, h4 { font-family: 'Playfair Display', Georgia, serif; color: var(--clr-text); }
h1.title {
  font-size: 2.1rem;
  border-bottom: 3px solid var(--clr-accent);
  padding-bottom: .5rem;
  margin-bottom: .2rem;
  letter-spacing: -.5px;
}
h2 { border-left: 4px solid var(--clr-accent); padding-left: .75rem; margin-top: 2rem; }
h3 { color: var(--clr-accent); font-size: 1.15rem; }
.author { color: var(--clr-muted); font-style: italic; }
.date   { color: var(--clr-muted); font-size: .9rem; }

/* ── Callout Boxes ── */
.callout-info, .callout-warning, .callout-success, .callout-dark {
  border-radius: var(--radius);
  padding: 15px 20px;
  margin: 18px 0;
  font-size: .95rem;
}
.callout-info    { background: #eaf4ee; border-left: 4px solid var(--clr-accent); }
.callout-warning { background: var(--clr-warm); border-left: 4px solid var(--clr-accent2); }
.callout-success { background: var(--clr-light); border-left: 4px solid #40916c; }
.callout-dark    { background: #161b22; border-left: 4px solid var(--clr-accent2);
                   color: #c9d1d9; border-radius: var(--radius); padding: 15px 20px; }
.callout-dark strong { color: #ffa657; }

/* ── Metric Cards ── */
.metric-grid {
  display: grid;
  grid-template-columns: repeat(auto-fit, minmax(130px, 1fr));
  gap: 14px;
  margin: 22px 0;
}
.metric-card {
  background: var(--clr-surface);
  border: 1px solid var(--clr-border);
  border-radius: var(--radius);
  padding: 18px 12px;
  text-align: center;
  box-shadow: var(--shadow);
  transition: transform .15s;
}
.metric-card:hover { transform: translateY(-3px); }
.metric-card .val {
  font-family: 'Playfair Display', serif;
  font-size: 1.9rem;
  font-weight: 700;
  color: var(--clr-accent);
  display: block;
}
.metric-card .lbl {
  font-size: .78rem;
  color: var(--clr-muted);
  margin-top: 4px;
  text-transform: uppercase;
  letter-spacing: .5px;
}

/* ── Tables ── */
table { border-collapse: collapse; width: 100%; font-size: 13.5px; }
thead tr { background: var(--clr-accent); color: white; }
tbody tr:nth-child(even) { background: #f2ede6; }
td, th { padding: 9px 13px; border: 1px solid var(--clr-border); }

/* ════════════════════════════════════════════════
   CODE BLOCKS — GitHub Dark Theme + Token Colors
   ════════════════════════════════════════════════ */
pre, code {
  font-family: 'JetBrains Mono', 'Fira Code', monospace;
  font-size: 13px;
  line-height: 1.6;
}

/* Blok kode (pre) */
pre {
  background: var(--code-bg) !important;
  color: var(--code-txt) !important;
  border-radius: var(--radius) !important;
  padding: 18px 20px !important;
  overflow-x: auto;
  border: 1px solid #30363d !important;
  box-shadow: 0 4px 16px rgba(0,0,0,.35);
}

/* Inline code */
code {
  background: #ede8e0;
  color: #5c3d1e;
  border-radius: 4px;
  padding: 2px 6px;
}
pre code {
  background: transparent !important;
  color: var(--code-txt) !important;
  padding: 0 !important;
  border-radius: 0 !important;
}

/* ── Syntax Token Colors (Pygments / Pandoc classes) ── */
/* Keywords: if, else, for, function, library, TRUE, FALSE, NULL */
pre .kw, pre .cf { color: var(--code-kw) !important; font-weight: 600; }

/* Strings */
pre .st, pre .vs { color: var(--code-st) !important; }

/* Numbers & constants */
pre .dv, pre .fl, pre .bn, pre .cn { color: var(--code-nu) !important; }

/* Functions & built-ins */
pre .fu, pre .bu { color: var(--code-fn) !important; }

/* Comments */
pre .co { color: var(--code-co) !important; font-style: italic; }

/* Operators & special chars */
pre .op, pre .sc { color: var(--code-op) !important; }

/* Variable / identifier */
pre .va { color: var(--code-txt) !important; }

/* Other tokens */
pre .ot { color: #79c0ff !important; }
pre .al { color: #ff7b72 !important; font-weight: 700; }

/* Pandoc highlight wrapper overrides */
div.sourceCode {
  background: var(--code-bg) !important;
  border-radius: var(--radius) !important;
  border: 1px solid #30363d !important;
  margin: 14px 0;
}
div.sourceCode pre {
  border: none !important;
  box-shadow: none;
  margin: 0;
}

/* ── TOC — hanya tampil H1, sub-item muncul saat scroll ── */
#TOC {
  background: var(--clr-surface);
  border: 1px solid var(--clr-border);
  border-radius: var(--radius);
  padding: 14px;
  box-shadow: var(--shadow);
  font-size: .9rem;
}
#TOC a { color: var(--clr-accent); text-decoration: none; }
#TOC a:hover { color: var(--clr-accent2); text-decoration: underline; }

/* Sembunyikan semua sub-item TOC secara default */
#TOC ul ul { display: none; transition: all .3s ease; }

/* Tampilkan sub-item hanya ketika parent-nya aktif (ditandai js tocify) */
#TOC li.active > ul,
#TOC li.active-parent > ul { display: block; }

/* ── Divider ── */
hr { border: none; border-top: 1px solid var(--clr-border); margin: 2.5rem 0; }

/* ── TOC Toggle Button ── */
#toc-toggle-btn {
  position: fixed;
  top: 48%;
  left: 0;
  z-index: 9999;
  background: var(--clr-accent);
  color: white;
  border: none;
  border-radius: 0 6px 6px 0;
  padding: 10px 7px;
  cursor: pointer;
  font-size: 11px;
  font-family: 'JetBrains Mono', monospace;
  font-weight: 700;
  letter-spacing: 1px;
  writing-mode: vertical-rl;
  text-orientation: mixed;
  transition: background .2s, left .3s;
  box-shadow: 2px 0 8px rgba(0,0,0,.25);
  user-select: none;
}
#toc-toggle-btn:hover { background: var(--clr-accent2); }

/* State: TOC disembunyikan */
body.toc-hidden .col-xs-12.col-sm-4.col-md-3 {
  display: none !important;
}
body.toc-hidden .col-xs-12.col-sm-8.col-md-9 {
  width: 100% !important;
  max-width: 100% !important;
  flex: 0 0 100% !important;
}

/* ── Insight Banner ── */
.insight-banner {
  background: linear-gradient(135deg, var(--clr-accent) 0%, #1b4332 100%);
  color: white;
  border-radius: var(--radius);
  padding: 20px 24px;
  margin: 22px 0;
}
.insight-banner h4 {
  color: #a8d5b5;
  margin-top: 0;
  font-size: 1rem;
  letter-spacing: 1px;
  text-transform: uppercase;
  font-family: 'Playfair Display', serif;
}
.insight-banner p { margin: 0; line-height: 1.75; }
.insight-banner p + p { margin-top: 10px; }

/* ── Dimensi Label ── */
.dim-label {
  display: inline-block;
  background: var(--clr-accent);
  color: white;
  font-size: .75rem;
  font-weight: 700;
  letter-spacing: 1.5px;
  text-transform: uppercase;
  padding: 3px 12px;
  border-radius: 20px;
  margin-bottom: 8px;
  font-family: 'JetBrains Mono', monospace;
}

/* ── Footer ── */
.footer-bar {
  text-align: center;
  color: var(--clr-muted);
  font-size: 12.5px;
  border-top: 1px solid var(--clr-border);
  padding-top: 18px;
  margin-top: 40px;
  font-style: italic;
}
</style>
```


```{r setup, include=FALSE}
knitr::opts_chunk$set(
  echo       = TRUE,
  message    = FALSE,
  warning    = FALSE,
  fig.align  = "center",
  fig.width  = 9,
  fig.height = 5,
  out.width  = "100%"
)

```


```{r libraries, include=FALSE}
library(DBI)
library(RMySQL)
library(tidyverse)
library(ggplot2)
library(scales)
library(knitr)
library(kableExtra)
library(plotly)
library(patchwork)
library(ggrepel)
```


---

# Pendahuluan

```{=html}
<div class="callout-info">
<strong>📋 Konteks Analisis</strong><br>
Laporan ini mengeksplorasi <em>apa yang sesungguhnya mendorong perilaku penyewaan film</em> di toko rental DVD yang direpresentasikan oleh database <strong>Sakila</strong>. 
penelitian berfokus pada tiga dimensi utama secara bersamaan: preferensi <strong>genre</strong>, pengaruh <strong>aktor</strong>, dan karakter <strong>pelanggan</strong>. Ketiga dimensi tersebut dibuhungkan melalui entitas <code>film</code> sebagai jembatan data.
</div>
```

## Latar Belakang

Database **Sakila** merupakan **sample database** resmi MySQL yang merepresentasikansistem manajemen toko penyewaan DVD. Database ini terdiri dari **16 tabel** yang mencakup data film, aktor, pelanggan, staf, toko, transaksi sewa, hingga pembayaran.

Dalam bisnis rental film, terdapat setidaknya tiga pola perilaku pelanggan yang secara intuitif berbeda:

1. **Genre Lover**     : Pelanggan yang secara konsisten menyewa film dari genre favorit tertentu.
2. **Actor Fans**      : Pelanggan yang mengikuti aktor tertentu sehingga menyewa film apapun yang dibintanginya.
3. **Film Enthusiast** : Pelanggan yang menyewa film lintas genre secara merata, menunjukkan kecintaan terhadap film secara umum.

## Rumusan Masalah

Laporan ini menjawab tiga pertanyaan utama:

> 1. Genre apa yang paling menguntungkan & apakah volume sewa tinggi selalu berbanding lurus dengan revenue?
> 2. Apakah ada efek *"Star Power"* aktor terhadap jumlah dan nilai rental?
> 3. Bagaimana profil segmentasi pelanggan berdasarkan keragaman genre yang disewa?

---

# Data & Metodologi

## Koneksi ke Database Sakila
```{r koneksi-db}
con <- dbConnect(
  RMySQL::MySQL(),
  host     = "localhost",
  port     = 3306,
  dbname   = "sakila",
  user     = "root",
  password = "MySQL"
)
```

## Gambaran Umum Dataset

```{r overview-data}
tabel_kunci <- c("film", "actor", "category", "customer", "rental", "payment", "inventory")

ringkasan <- map_dfr(tabel_kunci, function(t) {
  n <- dbGetQuery(con, paste0("SELECT COUNT(*) AS n FROM ", t))$n
  tibble(Tabel = t, "Jumlah Record" = n)
})
```

```{r tabel-ringkasan, echo=FALSE}
ringkasan %>%
  kbl(caption = "Ringkasan jumlah record tabel utama Sakila",
      align = c("l", "r")) %>%
  kable_styling(bootstrap_options = c("striped","hover", "condensed"),
                full_width = FALSE) %>%
  row_spec(0, background = "#2d6a4f", color = "white")

```

```{=html}
<div class="metric-grid">
  <div class="metric-card"><span class="val">1.000</span><span class="lbl">Total Film</span></div>
  <div class="metric-card"><span class="val">200</span><span class="lbl">Aktor</span></div>
  <div class="metric-card"><span class="val">599</span><span class="lbl">Pelanggan</span></div>
  <div class="metric-card"><span class="val">16.044</span><span class="lbl">Transaksi Sewa</span></div>
  <div class="metric-card"><span class="val">16</span><span class="lbl">Genre</span></div>
</div>
```

---

# Analisis Tiga Dimensi

Bagian ini menelaah tiga dimensi utama yang membentuk perilaku penyewaan film:
**profibilitas genre**, **pengaruh aktor (star power)**, dan **segmentasi pelanggan** berbasis indeks konsentrasi genre. Ketiga dimensi dianalisis secara terpisah kemudian disintesiskan untuk menghasilkan gambaran bisnis yang menyeluruh.

## Dimensi 1 - Genre & Profitabilitas

```{=html}
<span class="dim-label">Dimensi 01 ⋅ Genre</span>
```

### Pengambilan Data

```{r query-genre}
df_genre <- dbGetQuery(con, "
  SELECT
    c.name                        AS genre,
    COUNT(DISTINCT r.rental_id)   AS total_rental,
    SUM(p.amount)                 AS total_revenue,
    ROUND(SUM(p.amount) /
          COUNT(DISTINCT r.rental_id), 2) AS revenue_per_rental
  FROM category c
    JOIN film_category fc ON c.category_id = fc.category_id
    JOIN film f           ON fc.film_id     = f.film_id
    JOIN inventory i      ON f.film_id      = i.film_id
    JOIN rental r         ON i.inventory_id = r.inventory_id
    JOIN payment p        ON r.rental_id    = p.rental_id
  GROUP BY c.name
  ORDER BY total_revenue DESC
")
```

### Volume vs Revenue per Genre

```{r plot-genre, fig.cap="Perbandingan volume sewa dan total revenue per genre. Perbedaan urutan antar kedua grafik mengindikasikan variasi efisiensi revenue antar genre."}
p1 <- df_genre %>%
  mutate(genre = fct_reorder(genre, total_revenue)) %>%
  ggplot(aes(x = genre, y = total_revenue, fill = total_revenue)) +
  geom_col(show.legend = FALSE) +
  scale_fill_gradient(low = "#95d5b2", high = "#1b4332") +
  scale_y_continuous(labels = dollar_format(prefix = "$")) +
  coord_flip() +
  labs(title = "Total Revenue per Genre", x = NULL, y = "Total Revenue (USD)") +
  theme_minimal(base_size = 12) +
  theme(plot.title      = element_text(face = "bold", family = "serif"),
        panel.grid.major.y = element_blank())

p2 <- df_genre %>%
  mutate(genre = fct_reorder(genre, total_rental)) %>%
  ggplot(aes(x = genre, y = total_rental, fill = total_rental)) +
  geom_col(show.legend = FALSE) +
  scale_fill_gradient(low = "#f4d03f", high = "#b5835a") +
  coord_flip() +
  labs(title = "Volume Sewa per Genre", x = NULL, y = "Jumlah Rental") +
  theme_minimal(base_size = 12) +
  theme(plot.title      = element_text(face = "bold", family = "serif"),
        panel.grid.major.y = element_blank())

p1 + p2
```

### Interpretasi

```{=html}
<div class="insight-banner">
  <h4>🎯 Temuan Utama — Genre</h4>
  <p>
    <strong>Sports</strong> mendominasi secara konsisten, meraih posisi
    <em>pertama</em> pada kedua ranking (revenue <em>dan</em> volume), menjadikannya
    genre paling kuat secara keseluruhan. Namun ranking keduanya <em>tidak selalu
    identik</em>, yang mengungkap perbedaan efisiensi antar genre.
  </p>
  <p>
    Genre <strong>paling efisien</strong> (revenue per rental tinggi relatif terhadap
    volume): <strong>Comedy</strong> berada di posisi #5 revenue namun hanya #11
    volume, menghasilkan pendapatan besar dari jumlah sewa yang relatif sedikit.
    Genre <strong>New</strong> juga menunjukkan pola serupa (#7 revenue vs #12 volume).
  </p>
  <p>
    Sebaliknya, genre <strong>paling tidak efisien</strong>: <strong>Documentary</strong>
    (#7 volume namun #11 revenue) dan <strong>Family</strong> (#5 volume namun #10
    revenue), banyak disewa tetapi menghasilkan revenue per rental yang lebih rendah
    dari rata-rata.
  </p>
</div>
```

---

## Dimensi 2 — Pengaruh Aktor (*Star Power*)

```{=html}
<span class="dim-label">Dimensi 02 ⋅ Aktor</span>
```

### Pengambilan Data

```{r query-aktor}
df_aktor <- dbGetQuery(con, "
  SELECT
    CONCAT(a.first_name, ' ', a.last_name) AS aktor,
    COUNT(DISTINCT r.rental_id)            AS total_rental,
    SUM(p.amount)                          AS total_revenue,
    COUNT(DISTINCT fc.category_id)         AS jml_genre_dibintangi
  FROM actor a
    JOIN film_actor fa    ON a.actor_id     = fa.actor_id
    JOIN film f           ON fa.film_id     = f.film_id
    JOIN film_category fc ON f.film_id      = fc.film_id
    JOIN inventory i      ON f.film_id      = i.film_id
    JOIN rental r         ON i.inventory_id = r.inventory_id
    JOIN payment p        ON r.rental_id    = p.rental_id
  GROUP BY a.actor_id, a.first_name, a.last_name
  ORDER BY total_rental DESC
  LIMIT 20
")
```

### Top 20 Aktor Berdasarkan Rental

```{r plot-aktor, fig.cap="Top 20 aktor berdasarkan total rental. Warna menunjukkan keragaman genre yang dibintangi; ukuran titik menunjukkan total revenue."}
df_aktor %>%
  mutate(aktor = fct_reorder(aktor, total_rental)) %>%
  ggplot(aes(x     = aktor,
             y     = total_rental,
             color = jml_genre_dibintangi,
             size  = total_revenue)) +
  geom_point() +
  scale_color_gradient(low  = "#f4d03f", high = "#c9184a",
                       name = "Jumlah genre\ndibintangi") +
  scale_size_continuous(name   = "Total revenue",
                        labels = dollar_format(prefix = "$")) +
  coord_flip() +
  labs(title = "Top 20 Aktor: Volume Rental, Revenue, dan Keragaman Genre",
       x = NULL, y = "Total Rental") +
  theme_minimal(base_size = 12) +
  theme(plot.title = element_text(face = "bold", family = "serif"))
```

### Interpretasi

```{=html}
<div class="insight-banner">
  <h4>🎬 Temuan Utama — Aktor</h4>
  <p>
    <strong>GINA DEGENERES</strong> adalah aktor dengan <em>star power</em> paling
    dominan dengan meraih sekitar <strong>750 rental</strong>, jauh melampaui peringkat
    kedua (MATTHEW CARREY dan MARY KEITEL, ~675–680 rental). Selisih yang signifikan
    ini mengindikasikan adanya efek "superstar" yang nyata.
  </p>
  <p>
    Menariknya, <strong>seluruh 20 aktor teratas adalah generalis</strong> — semua
    membintangi <strong>13 hingga 16 genre</strong> (warna kuning-oranye hingga merah).
    Tidak ditemukan satu pun "spesialis genre" yang mampu menembus posisi 20 besar.
    Ini mengonfirmasi bahwa <em>keragaman genre adalah syarat utama popularitas</em>,
    bukan keahlian di genre tertentu.
  </p>
  <p>
    Dari sisi revenue, ukuran titik relatif seragam di kisaran <strong>$2.250–$3.250</strong>,
    menandakan bahwa gap jumlah rental yang besar belum tentu menghasilkan gap revenue
    yang proporsional yang kemungkinan karena harga sewa antar film relatif homogen.
  </p>
</div>
```

---

## Dimensi 3 — Segmentasi Pelanggan

```{=html}
<span class="dim-label">Dimensi 03 ⋅ Pelanggan</span>
```

### Konsep: Herfindahl–Hirschman Index (HHI)

Untuk mengukur seberapa "terfokus" seorang pelanggan pada genre tertentu,
digunakan **Herfindahl–Hirschman Index (HHI)** yang didefinisikan sebagai:

$$HHI_i = \sum_{g=1}^{G} s_{ig}^2$$

di mana:

- $HHI_i$ = indeks konsentrasi genre pelanggan ke-$i$
- $G$ = jumlah total genre yang tersedia (16 genre)
- $s_{ig}$ = proporsi penyewaan pelanggan $i$ pada genre $g$:

$$s_{ig} = \frac{n_{ig}}{\displaystyle\sum_{g'=1}^{G} n_{ig'}}$$

dengan $n_{ig}$ adalah jumlah film genre $g$ yang disewa pelanggan $i$.

Nilai HHI teoritis berkisar antara $\frac{1}{G} = \frac{1}{16} \approx 0{,}0625$
(distribusi sempurna merata) hingga $1$ (hanya 1 genre). Klasifikasi segmen:

| Rentang HHI | Segmen | Deskripsi |
|---|---|---|
| $HHI \geq 0{,}6$ | Genre Lover | Sangat terfokus pada 1–2 genre |
| $0{,}3 \leq HHI < 0{,}6$ | Mixed Watcher | Preferensi genre tertentu |
| $HHI < 0{,}3$ | Film Enthusiast | Menyewa merata lintas genre |

### Pengambilan Data

```{r query-hhi}
# Langkah 1: jumlah sewa per pelanggan per genre
df_customer_genre <- dbGetQuery(con, "
  SELECT
    r.customer_id,
    c.name   AS genre,
    COUNT(*) AS n_rental
  FROM rental r
    JOIN inventory i      ON r.inventory_id  = i.inventory_id
    JOIN film_category fc ON i.film_id        = fc.film_id
    JOIN category c       ON fc.category_id   = c.category_id
  GROUP BY r.customer_id, c.name
")

# Langkah 2: hitung HHI per pelanggan di R
df_hhi <- df_customer_genre %>%
  group_by(customer_id) %>%
  mutate(
    total    = sum(n_rental),
    proporsi = n_rental / total,
    hhi_sq   = proporsi^2
  ) %>%
  summarise(
    hhi          = sum(hhi_sq),
    total_rental = first(total),
    .groups      = "drop"
  ) %>%
  mutate(
    segmen = case_when(
      hhi >= 0.6              ~ "Genre Lover",
      hhi >= 0.3 & hhi < 0.6 ~ "Mixed Watcher",
      TRUE                    ~ "Film Enthusiast"
    )
  )
```

### Distribusi HHI & Segmentasi

```{r plot-hhi, fig.height=4.5, fig.cap="Distribusi nilai HHI pelanggan. Garis putus-putus menunjukkan batas segmen pada 0,3 dan 0,6."}
p_hist <- df_hhi %>%
  ggplot(aes(x = hhi, fill = segmen)) +
  geom_histogram(bins = 30, color = "white", alpha = .88) +
  scale_fill_manual(
    values = c("Genre Lover"    = "#c9184a",
               "Mixed Watcher"  = "#f4a261",
               "Film Enthusiast"= "#2d6a4f"),
    name = "Segmen"
  ) +
  geom_vline(xintercept = c(0.3, 0.6), linetype = "dashed",
             color = "grey30", linewidth = .6) +
  labs(title = "Distribusi HHI Pelanggan",
       x     = "HHI (Indeks Konsentrasi Genre)",
       y     = "Jumlah Pelanggan") +
  theme_minimal(base_size = 12) +
  theme(plot.title = element_text(face = "bold", family = "serif"))

p_segmen <- df_hhi %>%
  count(segmen) %>%
  mutate(pct   = n / sum(n),
         label = paste0(segmen, "\n", scales::percent(pct, accuracy = 1))) %>%
  ggplot(aes(x = "", y = n, fill = segmen)) +
  geom_col(width = 1, color = "white") +
  coord_polar("y") +
  scale_fill_manual(values = c("Genre Lover"    = "#c9184a",
                               "Mixed Watcher"  = "#f4a261",
                               "Film Enthusiast"= "#2d6a4f")) +
  geom_text(aes(label = label), position = position_stack(vjust = .5),
            size = 3.2, color = "white", fontface = "bold") +
  labs(title = "Proporsi Segmen") +
  theme_void(base_size = 12) +
  theme(legend.position = "none",
        plot.title = element_text(face = "bold", family = "serif", hjust = .5))

p_hist + p_segmen
```

### Revenue per Segmen

```{r revenue-segmen}
df_payment_total <- dbGetQuery(con, "
  SELECT r.customer_id, SUM(p.amount) AS total_spend
  FROM rental r
    JOIN payment p ON r.rental_id = p.rental_id
  GROUP BY r.customer_id
")

df_segmen_revenue <- df_hhi %>%
  left_join(df_payment_total, by = "customer_id")

df_segmen_revenue %>%
  group_by(segmen) %>%
  summarise(
    n_pelanggan   = n(),
    avg_hhi       = round(mean(hhi), 3),
    avg_rental    = round(mean(total_rental), 1),
    avg_spend     = round(mean(total_spend), 2),
    total_revenue = round(sum(total_spend), 2),
    .groups       = "drop"
  ) %>%
  arrange(desc(total_revenue)) %>%
  kbl(
    caption   = "Perbandingan revenue dan perilaku sewa antar segmen pelanggan",
    col.names = c("Segmen", "Jml. Pelanggan", "Rata-rata HHI",
                  "Rata-rata Rental", "Avg Spend (\\$)", "Total Revenue ($)"),
    align     = c("l","r","r","r","r","r")
  ) %>%
  kable_styling(bootstrap_options = c("striped","hover","condensed"),
                full_width = TRUE) %>%
  row_spec(0, background = "#2d6a4f", color = "white") %>%
  row_spec(1, background = "#d8f3dc")
```

### Interpretasi

```{=html}
<div class="insight-banner">
  <h4>👥 Temuan Utama — Segmentasi Pelanggan</h4>
  <p>
    Hasil segmentasi mengungkap temuan yang <em>luar biasa sekaligus konsisten</em>:
    <strong>seluruh 599 pelanggan (100%)</strong> tergolong sebagai
    <strong>Film Enthusiast</strong>, tidak ada satu pun yang masuk kategori
    Mixed Watcher atau Genre Lover.
  </p>
  <p>
    Dengan rata-rata HHI sebesar <strong>0,10</strong> yang mendekati nilai teoritis
    minimum \(\frac{1}{16} \approx 0,0625\) untuk distribusi seragam sempurna, para
    pelanggan menyewa film secara sangat merata di semua 16 genre. Ini menunjukkan
    bahwa perilaku penyewaan di toko ini bersifat <em>eksplorasi lintas genre</em>,
    bukan konsumsi berbasis preferensi sempit.
  </p>
  <p>
    Secara bisnis: seluruh revenue sebesar <strong>$67.406,56</strong> berasal
    dari segmen Film Enthusiast, dengan rata-rata pengeluaran <strong>$112,53</strong>
    per pelanggan dan rata-rata <strong>26,8 rental</strong> per orang.
  </p>
</div>
```

---

# Sintesis: Menghubungkan Ketiga Dimensi

## Apakah Genre Profit = Genre Populer?

```{r korelasi-genre}
cor_val <- cor(df_genre$total_rental, df_genre$total_revenue, method = "pearson")
```

Korelasi Pearson antara volume rental dan total revenue per genre:
**r = `r round(cor_val, 3)`**

```{r scatter-genre, fig.height=5, fig.cap="Scatter plot volume sewa vs revenue per genre. Titik di atas garis regresi = genre efisien; di bawah garis = kurang efisien."}
df_genre %>%
  ggplot(aes(x = total_rental, y = total_revenue, label = genre)) +
  geom_point(aes(color = revenue_per_rental), size = 4) +
  geom_smooth(method = "lm", se = TRUE, color = "#2d6a4f", linewidth = .8) +
  geom_text_repel(size = 3, max.overlaps = 14, family = "serif") +
  scale_color_gradient(low  = "#f4d03f", high = "#c9184a",
                       name = "Revenue\nper rental ($)") +
  scale_x_continuous(labels = comma) +
  scale_y_continuous(labels = dollar_format(prefix = "$")) +
  labs(title = "Volume Rental vs Total Revenue per Genre",
       x = "Total Rental", y = "Total Revenue (USD)") +
  theme_minimal(base_size = 12) +
  theme(plot.title = element_text(face = "bold", family = "serif"))
```

```{=html}
<div class="callout-info">
<strong>Interpretasi Scatter Plot</strong><br>
Nilai <strong>r = 0,849</strong> mengonfirmasi hubungan positif yang <em>kuat</em>
antara volume sewa dan revenue namun tidak sempurna. <strong>Sports</strong>
adalah outlier positif terbesar: volume dan revenue sama-sama tertinggi. <strong>Comedy</strong>
dan <strong>New</strong> berada di <em>atas</em> garis tren (efisien), sementara
<strong>Documentary</strong>, <strong>Classics</strong>, dan <strong>Children</strong>
berada di <em>bawah</em> garis (volume relatif tinggi namun revenue lebih rendah dari prediksi).
</div>
```

---

# Kesimpulan

```{=html}
<div class="callout-success">
<strong>📌 Ringkasan Temuan Tiga Dimensi</strong>
<ol style="margin-top:10px; line-height:2.1;">
  <li>
    <strong>Dimensi Genre:</strong> <strong>Sports</strong> adalah genre paling dominan
    secara ganda (revenue #1, volume #1). Korelasi kuat (r = 0,849) menunjukkan volume
    umumnya berbanding lurus dengan revenue — namun <strong>Comedy</strong> dan
    <strong>New</strong> terbukti lebih efisien, sementara <strong>Documentary</strong>
    dan <strong>Family</strong> kurang efisien meski banyak disewa.
  </li>
  <li>
    <strong>Dimensi Aktor:</strong> <strong>GINA DEGENERES</strong> memiliki star power
    nyata (~750 rental, jauh di atas rata-rata). Semua top-20 aktor adalah generalis lintas
    13–16 genre — keragaman genre terbukti sebagai prediktor popularitas yang lebih kuat
    dibanding spesialisasi.
  </li>
  <li>
    <strong>Dimensi Pelanggan:</strong> Seluruh 599 pelanggan (100%) adalah
    <strong>Film Enthusiast</strong> (HHI rata-rata = 0,10). Basis pelanggan bersifat
    homogen dan berorientasi eksplorasi lintas genre.
  </li>
</ol>
</div>

<div class="callout-dark">
<strong>💡 Implikasi Bisnis</strong>
<ul style="margin-top:10px; line-height:2.1;">
  <li>
    <strong>Prioritaskan stok genre Sports dan Comedy</strong> — keduanya unggul dalam
    revenue dengan efisiensi terbaik. Perluas koleksi genre <em>New</em> untuk memanfaatkan
    efisiensinya yang tinggi.
  </li>
  <li>
    <strong>Jadikan GINA DEGENERES sebagai highlight katalog</strong> — film yang
    dibintanginya adalah penggerak volume terbesar dan layak diprioritaskan dalam
    tampilan rekomendasi utama.
  </li>
  <li>
    <strong>Terapkan strategi rekomendasi lintas genre</strong> — karena semua pelanggan
    adalah Film Enthusiast, program loyalitas berbasis eksplorasi ("sewa 5 genre berbeda,
    dapat diskon") berpotensi lebih efektif dibanding segmentasi ketat.
  </li>
</ul>
</div>
```

---

```{=html}
<script>
document.addEventListener('DOMContentLoaded', function () {
  // Buat tombol toggle
  var btn = document.createElement('button');
  btn.id    = 'toc-toggle-btn';
  btn.title = 'Sembunyikan Daftar Isi';
  btn.innerHTML = '&#9776; TOC';
  document.body.appendChild(btn);

  btn.addEventListener('click', function () {
    var hidden = document.body.classList.toggle('toc-hidden');
    btn.innerHTML = hidden ? '&#9776; TOC' : '&#10005; TOC';
    btn.title     = hidden ? 'Tampilkan Daftar Isi' : 'Sembunyikan Daftar Isi';
    btn.style.background = hidden
      ? 'var(--clr-accent2)'   /* amber saat tersembunyi */
      : 'var(--clr-accent)';   /* hijau saat tampil      */
  });
});
</script>
```

# Penutup

```{r disconnect, include=FALSE}
dbDisconnect(con)
```

```{=html}
<div class="footer-bar">
  Laporan dibuat menggunakan <strong>R Markdown</strong> &nbsp;|&nbsp;
  Data: <strong>MySQL Sakila Database</strong> &nbsp;|&nbsp;
  <strong>HAFIIDH EKA SAGITA — M0724030 — Kelas G — Universitas Sebelas Maret</strong>
</div>
```
